ACORDAO-COMPLETO-2414586

ACÓRDÃO 7314/2020 ATA 22/2020 - PRIMEIRA CÂMARA

VISTOS, relatados e discutidos estes autos de concessão de pensão civil instituído por Pedro Almeida Valadares Neto;
ACORDAM os Ministros do Tribunal de Contas da União, reunidos em sessão da Primeira Câmara, com fundamento nos artigos 39, inciso II, da Lei 8.443/1992, ante as razões expostas pelo Relator, em:
9.1. considerar ilegal e negar o registro do ato de pensão instituído por Pedro Almeida Valadares Neto;
9.2. dispensar os beneficiários do ressarcimento das quantias indevidamente recebidas de boa-fé, consoante o disposto no Enunciado 106 da Súmula de Jurisprudência do Tribunal;
9.3. determinar à Câmara dos Deputados que:
9.3.1. se abstenha de realizar pagamentos para o ato de pensão constante deste processo, no prazo de 15 (quinze) dias, contado a partir da ciência desta deliberação, sujeitando a autoridade administrativa omissa à responsabilidade solidária, nos termos do art. 262, caput, do RITCU;
9.3.2. comunique o teor desta deliberação à interessada, alertando-a de que os efeitos suspensivos provenientes da interposição de eventual recurso não a exime da devolução dos valores percebidos indevidamente, após a respectiva notificação, caso o recurso não seja provido;
9.3.3. envie a este Tribunal, no prazo de 30 (trinta) dias, contados da ciência da decisão, os documentos comprobatórios de que a interessada tomou ciência desta deliberação.

Atos de concessão de pensão civil.

Primeira Câmara

Cuidam os autos de pensão civil instituída por Pedro Almeida Valadares Neto, ex-detentor do cargo de Deputado Federal.
2.	O nobre Relator, Ministro Walton Alencar Rodrigues, acompanha o encaminhamento oferecido pela Secretaria de Fiscalização de Pessoal no sentido de negar registro ao ato, com dispensa de devolução dos valores recebidos indevidamente de boa-fé.
3.	Acompanho a minuta de acórdão apresentada por Sua Excelência, sem prejuízo de consignar meu posicionamento acerca dos benefícios pensionais do IPC (Instituto de Previdência dos Congressistas) e do PSSC (Plano de Seguridade Social dos Congressistas) .
4.	Inicialmente, convém delinear que, com o advento da Lei 9.506/1997, passaram a coexistir dois regimes previdenciários distintos: o do IPC (estabelecido pela Lei 7.087/1982 e extinto pela Lei 9.506/1997, mas com garantia a direitos adquiridos e a adquirir) , que era de vinculação obrigatória aos congressistas, e o do PSSC, instituído a partir da Lei 9.506/1997 e de vinculação facultativa aos congressistas.
5.	O art. 1º, § 3º, da Lei 9.506/1997 explicita claramente essa distinção:
§ 3º Os atuais segurados obrigatórios do IPC, ao término do exercício do presente mandato, poderão se inscrever como segurados do Plano de Seguridade Social dos Congressistas, independentemente de idade e de exame de saúde."
6.	Também o art. 1º, § 6º, IV, da Lei 9.506/1997, demarca a existência de dois regimes distintos, ao cuidar da hipótese de segurado que já havia garantido o direito à aposentadoria pelo IPC e que optou por se inscrever no PSSC, sendo-lhe garantida a incorporação, aos proventos do IPC, a cada ano de exercício de mandato já na vigência do PSSC, de um trinta e cinco avos da remuneração do cargo.
7.	Essa discriminação é de absoluta relevância para definir, de pronto, que, com a extinção do IPC, não há mais que se falar em segurados ativos por esse sistema. Como decorrência lógica de sua extinção, não há manutenção de vínculos ativos nem contribuições previdenciárias dirigidas a esse instituto. Ele foi substituído pelo PSSC, de forma que as contribuições previdenciárias dos congressistas inscritos no PSSC verteram ao novo regime.
8.	Ocorre que a adesão ao PSSC é facultativa, conforme art. 1º, § 3º, da Lei 9.506/1997:
"§ 3º Os atuais segurados obrigatórios do IPC, ao término do exercício do presente mandato, poderão se inscrever como segurados do Plano de Seguridade Social dos Congressistas [PSSC], independentemente de idade e de exame de saúde."
9.	Aqueles que não optaram pela inscrição no PSSC, obrigatoriamente foram vinculados ao Regime Geral de Previdência Social (RGPS) , na forma do art. 13 da Lei 9.506/1997:
"Art. 13. O Deputado Federal, Senador ou suplente em exercício de mandato que não estiver vinculado ao Plano instituído por esta Lei ou a outro regime de previdência participará, obrigatoriamente, do regime geral de previdência social a que se refere a Lei nº 8.213, de 24 de julho de 1991."
10.	Nem por isso a Lei 9.506/1997 deixou de preservar direitos adquiridos em relação às pensões concedidas bem como às pensões a conceder sob o regime da Lei 7.087/1982, conforme a literalidade do art. 1º, caput, da Lei 9.506/1997:
"Art. 1º Fica extinto o Instituto de Previdência dos Congressistas - IPC, criado pela Lei nº 4.284, de 20 de novembro de 1963, e regido pela Lei nº 7.087, de 29 de dezembro de 1982, sendo sucedido, em todos os direitos e obrigações, pela União, por intermédio da Câmara dos Deputados e do Senado Federal, os quais assumirão, mediante recursos orçamentários próprios, a concessão e manutenção dos benefícios, na forma estabelecida nesta Lei, preservados os direitos adquiridos em relação às pensões concedidas, atualizadas com base na legislação vigente à data da publicação desta Lei, bem como às pensões a conceder, no regime das Leis nº 4.284, de 20 de novembro de 1963, nº 4.937, de 18 de março de 1966, e nº 7.087, de 29 de dezembro de 1982."
11.	Como se vê, não há, ali, nem em qualquer outro dispositivo da Lei 9.506/1997, exigência de filiação obrigatória ao PSSC para fins de preservação dos direitos adquiridos e a adquirir sob o regime do IPC.
12.	Aliás, referida lei estabeleceu regras específicas aos então segurados obrigatórios do IPC (congressistas - art. 21 da Lei 7.087/1982) que, naquele instante, estavam no exercício de seus mandatos.
13.	A primeira dessas regras foi a possibilidade de ressarcimento das contribuições recolhidas ao IPC, nos termos do art. 1º, § 5º, da Lei 9.506/1997:
"§ 5º A Casa Legislativa ou órgão a que se vinculou o segurado ressarcirá as contribuições por este recolhidas ao IPC, atualizadas monetariamente, mês a mês, pelos índices de remuneração das cadernetas de poupança, no prazo de sessenta dias:
I - a partir de 1º de fevereiro de 1999, aos atuais congressistas que o requererem;
II - a partir de 1º de fevereiro de 1999, aos atuais segurados facultativos que não tiverem adquirido direito a pensão, na forma da legislação vigente até a data de publicação desta Lei;
III - a partir de 1º de fevereiro de 1999, aos ex-segurados que, embora tendo adquirido o direito a pensão, não o tenham exercido, e desde que optem, em detrimento deste, pelo ressarcimento previsto neste parágrafo."
14.	Àqueles que renunciassem à devolução, aplicar-se-ia o disposto no art. 1º, § 6º, da Lei 9.506/1997:
"§ 6º Ao atual segurado obrigatório do IPC que renunciar à devolução prevista no parágrafo anterior aplicar-se-á o seguinte:
I - àquele que, ao término do exercício do atual mandato, preencher os requisitos previstos na legislação vigente à data de publicação desta Lei, fica assegurado o direito à aposentadoria;
II - àquele que, ao término do exercício do atual mandato, houver cumprido o período de carência correspondente a oito anos de contribuição, fica garantido o direito a percepção da aposentadoria proporcional, após cumprir os demais requisitos previstos na legislação vigente à data de publicação desta Lei;
III - aquele que, ao término do exercício do atual mandato, não tiver cumprido o período de carência correspondente a oito anos de contribuição, e, naquela data, tornar-se segurado do Plano instituído por esta Lei, poderá averbar seu tempo de contribuição à razão de um trinta avos do valor da aposentadoria integral por ano de contribuição;
IV - aquele que teve garantido o direito a pensão, na forma da legislação vigente à data de publicação desta Lei, e se inscrever no Plano de Seguridade Social dos Congressistas, incorporará aos seus proventos, a cada ano de exercício de mandato, o valor correspondente a um trinta e cinco avos da remuneração fixada na forma do § 1º do art. 2º."
15.	O inciso I se refere àqueles que, ao término do mandato que exerciam, preenchessem todos os requisitos da Lei 7.087/1982, vigente à época, ou seja, carência de 8 anos (art. 23) e idade mínima de 50 anos (art. 34) , sendo-lhes garantido o pleno direito ao benefício do IPC, sem exigência de que, para tanto, estivessem filiados ao PSSC.
16.	O inciso II diz respeito aos segurados obrigatórios que, ao terminarem o mandato que então exerciam, apesar de cumprirem a carência de 8 anos, não cumpriram o outro requisito previsto na legislação então vigente - idade mínima de 50 anos. Para eles, foi assegurada a percepção da aposentadoria do IPC após cumprir o requisito faltante, sem limitação temporal para esse cumprimento.
17.	Significa que, terminado aquele mandato, foi garantido ao congressista com carência completa o direito à aposentadoria do IPC quando completasse os 50 anos de idade, nos termos da Lei 7.087/1982, ainda que não mais estivesse no exercício de um novo mandato e sem exigência de inscrição no PSSC.
18.	Portanto, ainda que o IPC tenha sido extinto, com consequente fim do vínculo ativo de todos os segurados obrigatórios com esse sistema, foi garantido ao segurado obrigatório nessa especial circunstância (carência completa até a liquidação do IPC, sem idade mínima e que tenha renunciado à devolução das contribuições) o diferimento do direito à aposentadoria proporcional, tão logo completada a idade. É dizer que nem o fim do mandato nem e a perda de vínculo ativo com o sistema retiraram sua condição de segurado do IPC. O direito apenas foi diferido.
19.	Além de não haver exigência de filiação ao PSSC, não há, nos referidos incisos I e II, qualquer disposição no sentido de que, para se manter como segurado do IPC e receber o benefício, o congressista deveria continuar contribuindo para o IPC após o término do mandato. Reconheço que havia, no art. 24 da Lei 7.087/1982, previsão nesse sentido:
"Art. 24 - O segurado obrigatório que, ao término do exercício do mandato, não haja cumprido o período de 8 (oito) anos, consecutivos ou alternados, e o segurado facultativo que se desligar do órgão ao qual pertença poderão continuar contribuindo mensalmente, com as partes correspondentes ao segurado e ao órgão, até completar o período de carência ou a idade estabelecida no art. 34 desta Lei, devendo estas contribuições integrais receber os reajustes proporcionais à majoração do valor-base de cálculo. (Redação dada pela Lei nº 7.266, de 1984) "
20.	No entanto, esse dispositivo apenas fazia sentido quando o IPC ainda vigia. Exigir a manutenção das contribuições após a extinção do Instituto não parece fazer muito sentido. Nos termos do art. 1º, caput, da Lei 9.506/1997, o IPC foi sucedido, em todos os direitos e obrigações, pela Câmara dos Deputados e pelo Senado Federal, que assumiram a concessão e manutenção dos benefícios do IPC mediante recursos orçamentários próprios.
21.	Ademais, conforme dito, com a extinção do antigo sistema, as contribuições dos congressistas optantes pela inscrição verteram ao PSSC. Aqueles que não optaram, obrigatoriamente foram vinculados ao Regime Geral de Previdência Social (RGPS) , na forma do art. 13 da Lei 9.506/1997.
22.	Nesse cenário, não há que se falar em continuidade de contribuições ao IPC, nem mesmo para aqueles que porventura assumissem novo mandato já na vigência do PSSC.
23.	Além disso, a regra transitória do art. 1º, § 6º, II, Lei 9.506/1997, ao tratar da mesma situação anteriormente prevista no art. 24 da Lei 7.087/1982 (término de mandato sem cumprimento de requisitos para aposentadoria) , garantiu o direito à aposentadoria ao segurado obrigatório do IPC que, ao término do mandato que exercia naquele instante, cumprisse apenas a carência (com diferimento da garantia até que cumprisse a idade) , não lhe sendo imposta a continuidade de contribuição ao IPC para assegurar o direito ao benefício por esse sistema.
24.	As regras do art. 1º da Lei 9.506/1997, portanto, vieram exatamente para proteger aqueles que já haviam contribuído para o IPC, mediante as seguintes opções:
	a) ressarcimento das contribuições aos então congressistas que o requeressem; aos então segurados facultativos sem direito à pensão; e aos ex-segurados que, tendo direito à pensão, optassem pelo ressarcimento - art. 1º, § 5º;
	b) direito à aposentadoria do IPC aos que já tivessem preenchido todos os requisitos (carência de 8 anos e 50 anos de idade) - art. 1º, § 6º, I;
	c) direito à aposentadoria do IPC aos que apenas tivessem preenchido a carência de 8 anos, após o cumprimento da idade mínima - art. 1º, § 6º, II;
	d) garantia de contagem do tempo de contribuição a IPC à razão de 1/30 por ano de contribuição para fins de aposentadoria pelo PSSC àqueles que não cumprissem 8 anos de carência no IPC - art. 1º, § 6º, III; e
	e) garantia de acrescentar, aos proventos do IPC, valor correspondente a 1/35 da remuneração do cargo àqueles que já tivessem direito à aposentadoria - art. 1º, § 6º, IV.
25.	Permito-me, ainda, tecer algumas considerações sobre o art. 3º, § 2º, da Lei 9.506/1997, que assim dispõe:
"Art. 3º Em caso de morte do segurado, seus dependentes perceberão pensão correspondente ao valor dos proventos de aposentadoria que o segurado recebia ou a que teria direito.
§ 1º O valor mínimo da pensão corresponderá a treze por cento da remuneração fixada para os membros do Congresso Nacional.
§ 2º Não é devida pensão ao dependente do segurado que tiver falecido posteriormente ao cancelamento de sua inscrição."
26.	Sobre esse dispositivo, importante ressaltar que ele regulamenta as pensões do PSSC, não do IPC. Conforme dito alhures, com o advento da Lei 9.506/1997, passaram a coexistir os dois regimes. Para os benefícios do PSSC, incidem as disposições gerais da Lei 9.506/1997, estabelecidas a partir de seu art. 2º. Para os benefícios do IPC, aplicam-se as regras do art. 1º da Lei 9.506/1997, específicas para antigos segurados do IPC, combinadas com as regras da Lei 7.087/1982.
27.	Portanto, a vedação contida no art. 3º, § 2º, da Lei 9.506/1997, incide sobre os benefícios do PSSC. Para os benefícios do IPC, foram preservados os direitos adquiridos às pensões já concedidas e a conceder, aí incluídas, naturalmente, aquelas diferidas, a serem instituídas com base nas regras do art. 1º, § 6º, II, da Lei 9.506/1997 (congressistas com carência completa até a liquidação do IPC, sem idade mínima e que tenha renunciado à devolução das contribuições) , combinado com a Lei 7.087/1982.
28.	Assim, os congressistas anteriormente vinculados ao IPC e que, na forma do art. 1º, § 3º, da Lei 9.506/1997, voluntariamente se inscreveram no PSSC, ficaram vinculados a dois regimes distintos. Significa que, além do benefício do IPC (devido àqueles que já haviam preenchido os requisitos da Lei 7.087/1982 - art. 1º, § 6º, I, da Lei 9.506/1997 - e àqueles que tiveram o direito diferido até cumprirem a idade - art. 1º, § 6º, II, da Lei 9.506/1997) , os congressistas optantes pelo vínculo ao PSSC também receberiam o benefício desse novo regime, sendo que, para os benefícios do PSSC, devem ser observadas as regras e vedações da Lei 9.506/1997.
***
29.	No que se refere à pensão instituída por Pedro Almeida Valadares Neto, verifica-se na página da Câmara dos Deputados na internet que ele exerceu mandatos como Deputado Federal nos seguintes períodos: 1º/2/1991 a 31/1/1995, 19/7/1995 a 31/1/1999, 1/2/1999 a 31/1/2003 e 15/7/2008 a 31/1/2011. 
30.	Não há, nos autos, notícia de que ele tenha renunciado à devolução das contribuições feitas ao IPC. No entanto, ainda que tenha renunciado, o tempo de contribuição ao IPC até sua liquidação é inferior a 8 anos, não havendo registro de que ele tenha exercido mandato estadual ou municipal, passível de averbação para fins de cumprimento da carência nesse sistema. Não cumpriu, portanto, os requisitos para assegurar o direito ao benefício do IPC (art. 1º, § 6º, I, da Lei 9.506/1997) , nem mesmo na forma diferida (art. 1º, § 6º, II, da Lei 9.506/1997) .
31.	Na verdade, Pedro Almeida Valadares Neto se enquadrou na hipótese do art. 1º, § 6º, III, da Lei 9.506/1997:
"III - aquele que, ao término do exercício do atual mandato, não tiver cumprido o período de carência correspondente a oito anos de contribuição, e, naquela data, tornar-se segurado do Plano instituído por esta Lei, poderá averbar seu tempo de contribuição à razão de um trinta avos do valor da aposentadoria integral por ano de contribuição;"
32.	Nesse caso, considerando que não houve ressarcimento das contribuições, o período de contribuição ao IPC poderia ser averbado para fins de obtenção do benefício junto ao PSSC. No entanto, considerando que seu falecimento ocorreu fora do exercício do cargo, ou seja, após o cancelamento de sua inscrição no PSSC, a dependente também não faz jus ao benefício desse sistema, ante a vedação contida no art. 3º, § 2º, da Lei 9.506/1997. Ilegal, portanto, seu ato de pensão.
33.	Com essas considerações, acompanho a proposta do ilustre Decano.
TCU, Sala das Sessões Ministro Luciano Brandão Alves de Souza, em 7 de julho de 2020.
Ministro BRUNO DANTAS

Câmara dos Deputados.

3. Interessados/Responsáveis:
3.1. Interessado: Simone Chrystine Santana Valadares (XXX.971.805-XX).

13.1. Ministros presentes: Benjamin Zymler (na Presidência), Walton Alencar Rodrigues (Relator) e Bruno Dantas.
13.2. Ministro-Substituto convocado: Augusto Sherman Cavalcanti.
13.3. Ministro-Substituto presente: Weder de Oliveira.

ACORDAO-COMPLETO-2450006

Acórdão 8756/2021 - Primeira Câmara

WALTON ALENCAR RODRIGUES

Adoto, como relatório, a instrução da Sefip (peça 8) , que contou com a anuência do MPTCU (peça 10) :
"INTRODUÇÃO 
1.	Trata-se de atos de concessão de pensão civil instituídos por EDUARDO HENRIQUE ACCIOLY CAMPOS (CPF: XXX.347.734-XX) e PEDRO ALMEIDA VALADARES NETO (CPF: XXX.419.725-XX) , ex-detentores do cargo de Deputado Federal, submetidos, para fins de registro, à apreciação do Tribunal de Contas da União (TCU) , de acordo com o art. 71, inciso III, da Constituição Federal.
2.	Os atos foram cadastrados e disponibilizados ao TCU por intermédio do Sistema de Apreciação e Registro de Atos de Admissão e Concessões (Sisac) , na forma dos arts. 2º, caput e inciso II, e 4º, caput, da Instrução Normativa - TCU 55/2007.
EXAME TÉCNICO  
3.	Cabe esclarecer que os atos constantes dos autos foram autuados com prioridade em virtude de apresentação de solicitação de informações junto à Ouvidoria deste Tribunal (peças 2 e 3) , uma vez que havia manifestação do Controle Interno da Câmara de Deputados pela ilegalidade na concessão da pensão, conforme será detalhado abaixo.
	Ato de EDUARDO HENRIQUE ACCIOLY CAMPOS
4.	De acordo com o ato concessório publicado no Diário Oficial da União do dia 22/12/2014, Seção 2, p. 57, (peça 4) , a pensão foi concedida com fundamento no art. 1º, caput e § 4º, c/c art. 1º, § 6º, inciso II, da Lei 9.506, de 30/10/1997, a partir de 10/8/2015, em favor de Renata de Andrade Lima Campos, Pedro Henrique de Andrade Lima Campos, José Henrique de Andrade Lima Campos e Miguel de Andrade Lima Campos, respectivamente viúva e filhos menores de 21 anos do ex-Deputado Federal EDUARDO HENRIQUE ACCIOLY CAMPOS, falecido em 13/8/2014, na base de 50% (cinquenta por cento) dos proventos a que teria direito o ex-parlamentar para a viúva, a título de pensão vitalícia, e 10% (dez por cento) do que faz jus a viúva, para os filhos, a título de pensão temporária, nos termos dos artigos 28, inciso I; 31, inciso I, alínea "e"; 38, in fine, da Lei 7.087, de 29/12/1982.
5.	Ao emitir seu parecer, o Controle Interno manifestou pela ilegalidade do ato, apresentando os seguintes argumentos:
"No campo "SITUAÇÃO NA DATA DO ÓBITO" não foi possível informar que Eduardo Henrique Accioly Campos faleceu fora do exercício do mandato e não estava aposentado. De acordo com o art. 34 da Lei nº 7.087/87, o segurado só faria jus à pensão parlamentar após ter atingido a idade mínima de 50 anos. O instituidor deste benefício faleceu em 13/8/2014, aos 49 anos de idade. Além disso, em 1º/1/2007 ele renunciara ao mandato de deputado federal para assumir o cargo de Governador do Estado de Pernambuco e parou de contribuir para o instituto, perdendo, portanto, a condição de segurado do IPC/PSSC, nos termos do disposto no art. 27 da referida lei. Desta forma, atribuiu-se o parecer pela ilegalidade em virtude da absoluta falta de previsão legal".
6.	Cabe esclarecer que o regime de previdência dos membros do Congresso Nacional foi disciplinado pela Lei 7.087/1982, onde foi instituído o Instituto de Previdência dos Congressistas - IPC. A partir da edição da Lei 9.506/1997 o IPC foi extinto e os segurados passaram a ser regidos pelo Plano de Seguridade Social dos Congressistas - PSSC, garantindo aposentadoria aos que preenchesse os requisitos legais e pensão por morte aos dependentes do segurado.
7.	Sabe-se que o entendimento vigente no Supremo Tribunal Federal - STF e deste Tribunal é de que o benefício de pensão por morte se regula pela lei vigente na data do óbito do segurado. Assim, como o IPC já estava extinto no momento do óbito do ex-Deputado Federal, a regras a serem observadas deverão ser as dispostas na Lei 9.506/1997 que instituiu o PSSC.
8.	Averiguando o teor da Lei 9.506/1997, constata-se que ela não revogou integralmente a Lei 7.087/1982, mas tão somente as disposições em contrário, o que demonstra que regras para concessão de aposentadoria ou pensão constante dessa lei continuaria a ser aplicada, desde que não sejam conflitantes com as regras da nova lei.
9.	Conforme foi descrito acima, o Controle Interno da Câmara dos Deputados elencou duas supostas irregularidades na concessão da pensão, que justificaria a proposta de ilegalidade, quais sejam:
	a) não implemento da idade mínima de 50 anos pelo segurado, conforme estabelecia o art. 34 da Lei 7.087/1982;
	b) perda da condição de segurado do PSSC a partir de 1º/1/2007, quando o ex-parlamentar renunciou ao mandato de deputado federal para assumir o cargo de Governador do Estado de Pernambuco e parou de contribuir para o PSSC.
10.	Sobre a primeira suposta irregularidade apontada pelo Controle Interno (não implemento de idade mínima de 50 anos) , esta Unidade Técnica entende que tal exigência não se aplicaria ao caso concreto, conforme será explicitado abaixo.
11.	O art. 31 da Lei 7.087/1982 estabeleceu os seguintes benefícios previdenciários: 
	I) Pensão: a) por tempo de mandato; b) por tempo de contribuição; c) por tempo de serviço; d) por invalidez; e) por morte;
	II) auxílio-doença;
	III) auxílio-funeral.
12.	Perceba que o termo "pensão" foi utilizado à época para elencar duas situações: a) quando o próprio parlamentar era o beneficiário dos proventos (pensões por tempo de mandato, por tempo de contribuição, por tempo de serviço e por invalidez) ; b) quando os dependentes eram os beneficiários dos proventos (caso da pensão por porte) .
13.	Agora vejamos o teor do art. 34 da Lei 7.087/1982;
"Art. 34 - O segurado só fará jus à pensão, salvo o disposto no art. 37 desta Lei, depois de pagas as contribuições relativas ao período de carência, exigida, ainda, dos segurados obrigatórios ou facultativos filiados após a data da entrada em vigor desta Lei idade, mínima de 50 (cinqüenta) anos". (negritamos) 
14.	Ao usar a terminologia "O segurado só fará jus à pensão", o legislador deixou claro que os requisitos ali elencados (período de carência e idade mínima de 50 anos) eram exatamente para ser aplicados em relação às pensões em que o próprio parlamentar era o beneficiário dos proventos. Isso porque não seria lógico o parlamentar perceber proventos de pensão em razão de sua própria morte.
15.	Assim, no entender desta Unidade Técnica, a exigência de idade mínima de 50 anos só seria aplicada nas hipóteses de pensão por tempo de mandato, por tempo de contribuição e por tempo de serviço, haja vista que nessas situações o segurado é que seria o beneficiário dos proventos.
16.	Sobre a segunda suposta irregularidade apontada pelo Controle Interno (perda da condição de segurado do PSSC) , esta Unidade Técnica corrobora com os argumentos apresentados, conforme será explicado abaixo.
17.	O art. 3º da Lei 9.506/1997 adotou a seguinte redação:
"Art. 3º Em caso de morte do segurado, seus dependentes perceberão pensão correspondente ao valor dos proventos de aposentadoria que o segurado recebia ou a que teria direito".
18.	Agora vejamos o que diz o art. 38 da Lei 7.087/1982:
"Art. 38 - A pensão dos dependentes do segurado falecido no exercício do cargo, relevada a carência, será paga na base de 50% (cinqüenta por cento) do valor a que teria direito o extinto nos termos dos arts. 35 e 36 desta Lei. No caso de falecimento de segurado pensionista, a pensão corresponderá à metade da que ele vinha percebendo, acrescida de tantas parcelas de 10% (dez por cento) de seu valor quantos forem os dependentes até o máximo de 5 (cinco) ".
19.	Ao utilizar a terminologia "Em caso de morte do segurado" (art. 3º da Lei 9.506/1997) ou "A pensão dos dependentes do segurado falecido no exercício do cargo" (art. 38 da Lei 7.087/1992) foi deixado claro que no momento do óbito o ex-parlamentar teria que estar na condição de segurado ativo da previdência dos congressistas, pois não havia qualquer previsão legal de pagar o benefício para um ex-segurado.
20.	Conforme foi justificado pelo Controle Interno, o ex-Deputado perdeu a condição de segurado do PSSC desde 1º/1/2007, quando ele renunciou ao mandato para assumir o cargo de Governador do Estado de Pernambuco.
21.	Assim, passados 7 anos e 11 meses desde o seu falecimento até a data de desligamento do PSSC, não haveria qualquer previsão legal para a concessão de pensão por morte aos seus dependentes.
22.	Ademais, o art. 3º, § 2º, da Lei 9.506/1997 deixa explícito que "não é devida pensão ao dependente do segurado que tiver falecido posteriormente ao cancelamento de sua inscrição". 
23.	Diante do exposto, propõe-se considerar ilegal e negar o registro do ato de concessão de pensão instituído por EDUARDO HENRIQUE ACCIOLY CAMPOS em favor de Renata de Andrade Lima Campos, Pedro Henrique de Andrade Lima Campos, José Henrique de Andrade Lima Campos e Miguel de Andrade Lima Campos, respectivamente viúva e filhos menores, uma vez que o instituidor não estava, na data do óbito, na condição de segurado ativo do PSSC, segundo disposto no art. 3º, § 2º, da Lei 9.506/1997.
24.	Por fim, vale destacar que o aludido ato deu entrada neste Tribunal há menos de cinco anos, ficando dispensado promover oitiva dos beneficiários, conforme previsto no Acórdão 587/2011-TCU-Plenário.
25.	Nada obstante, deve-se dispensar o ressarcimento das quantias indevidamente recebidas de boa-fé pelos beneficiários, consoante o disposto no Enunciado nº 106 da Súmula de Jurisprudência do TCU.
	Ato de PEDRO ALMEIDA VALADARES NETO
26.	De acordo com o ato concessório publicado no Diário Oficial da União do dia 22/12/2014, Seção 2, p. 57, (peça 4) , a pensão foi concedida com fundamento no art. 1º, caput e § 4º, c/c art. 1º, § 6º, inciso II, da Lei 9.506, de 30/10/1997, a partir de 4/9/2015, em favor de Simone Chrystine Santana Valadares, na condição de viúva do ex-Deputado Federal PEDRO ALMEIDA VALADARES NETO, falecido em 13/8/2014, na base de 50% (cinquenta por cento) dos proventos a que teria direito o ex-parlamentar, a título de pensão vitalícia, nos termos dos artigos 28, inciso I; 31, inciso I, alínea "e"; 38, in fine, da Lei 7.087, de 29/12/1982.
27.	Ao emitir seu parecer, o Controle Interno manifestou pela ilegalidade do ato, apresentando os seguintes argumentos:
"No campo "SITUAÇÃO NA DATA DO ÓBITO" não foi possível informar que o ex-deputado Pedro Almeida Valadares Neto faleceu fora do exercício do mandato e não estava aposentado. De acordo com o art. 34 da Lei nº 7.087/87, o segurado só faria jus à aposentadoria parlamentar após ter atingido a idade mínima de 50 anos. O instituidor deste benefício faleceu em 13/8/2014, aos 48 anos de idade. Além disso, desde 31/1/2003, data da sua última contribuição ao PSSC, ele não era mais segurado do IPC/PSSC, nos termos do disposto no art. 27 da referida lei. Desta forma, atribuiu-se o parecer pela ilegalidade em virtude da absoluta falta de previsão legal".
28.	Cabe esclarecer que o regime de previdência dos membros do Congresso Nacional foi disciplinado pela Lei 7.087/1982, onde foi instituído o Instituto de Previdência dos Congressistas - IPC. A partir da edição da Lei 9.506/1997 o IPC foi extinto e os segurados passaram a ser regidos pelo Plano de Seguridade Social dos Congressistas - PSSC, garantindo aposentadoria aos que preenchesse os requisitos legais e pensão por morte aos dependentes do segurado.
29.	Sabe-se que o entendimento vigente no Supremo Tribunal Federal - STF e deste Tribunal é de que o benefício de pensão por morte se regula pela lei vigente na data do óbito do segurado. Assim, como o IPC já estava extinto no momento do óbito do ex-Deputado Federal, a regras a serem observadas deverão ser as dispostas na Lei 9.506/1997 que instituiu o PSSC.
30.	Averiguando o teor da Lei 9.506/1997, constata-se que ela não revogou integralmente a Lei 7.087/1982, mas tão somente as disposições em contrário, o que demonstra que regras para concessão de aposentadoria ou pensão constante dessa lei continuaria a ser aplicada, desde que não sejam conflitantes com as regras da nova lei.
31.	Conforme foi descrito acima, o Controle Interno da Câmara dos Deputados elencou duas supostas irregularidades na concessão da pensão, que justificaria a proposta de ilegalidade, quais sejam:
	a) não implemento da idade mínima de 50 anos pelo segurado, conforme estabelecia o art. 34 da Lei 7.087/1982;
	b) perda da condição de segurado do PSSC a partir de 31/1/2003, quando o ex-parlamentar encerrou o seu mandato e parou de contribuir para o PSSC.
32.	Sobre a primeira suposta irregularidade apontada pelo Controle Interno (não implemento de idade mínima de 50 anos) , esta Unidade Técnica entende que tal exigência não se aplicaria ao caso concreto, conforme será explicitado abaixo.
33.	O art. 31 da Lei 7.087/1982 estabeleceu os seguintes benefícios previdenciários: 
	I) Pensão: a) por tempo de mandato; b) por tempo de contribuição; c) por tempo de serviço; d) por invalidez; e) por morte;
	II) auxílio-doença;
	III) auxílio-funeral.
34.	Perceba que o termo "pensão" foi utilizado à época para elencar duas situações: a) quando o próprio parlamentar era o beneficiário dos proventos (pensões por tempo de mandato, por tempo de contribuição, por tempo de serviço e por invalidez) ; b) quando os dependentes eram os beneficiários dos proventos (caso da pensão por porte) .
35.	Agora vejamos o teor do art. 34 da Lei 7.087/1982;
"Art. 34 - O segurado só fará jus à pensão, salvo o disposto no art. 37 desta Lei, depois de pagas as contribuições relativas ao período de carência, exigida, ainda, dos segurados obrigatórios ou facultativos filiados após a data da entrada em vigor desta Lei idade, mínima de 50 (cinqüenta) anos". (negritamos) 
36.	Ao usar a terminologia "O segurado só fará jus à pensão", o legislador deixou claro que os requisitos ali elencados (período de carência e idade mínima de 50 anos) era exatamente para ser aplicado em relação às pensões em que o próprio parlamentar era o beneficiário dos proventos. Isso porque não seria lógico o parlamentar perceber proventos de pensão em razão de sua própria morte.
37.	Assim, no entender desta Unidade Técnica, a exigência de idade mínima de 50 anos só seria aplicada nas hipóteses de pensão por tempo de mandato, por tempo de contribuição e por tempo de serviço, haja vista que nessas situações o segurado é que seria o beneficiário dos proventos.
38.	Sobre a segunda suposta irregularidade apontada pelo Controle Interno (perda da condição de segurado do PSSC) , esta Unidade Técnica corrobora com os argumentos apresentados, conforme será explicado abaixo.
39.	O art. 3º da Lei 9.506/1997 adotou a seguinte redação:
"Art. 3º Em caso de morte do segurado, seus dependentes perceberão pensão correspondente ao valor dos proventos de aposentadoria que o segurado recebia ou a que teria direito".
40.	Agora vejamos o que diz o art. 38 da Lei 7.087/1982:
"Art. 38 - A pensão dos dependentes do segurado falecido no exercício do cargo, relevada a carência, será paga na base de 50% (cinqüenta por cento) do valor a que teria direito o extinto nos termos dos arts. 35 e 36 desta Lei. No caso de falecimento de segurado pensionista, a pensão corresponderá à metade da que ele vinha percebendo, acrescida de tantas parcelas de 10% (dez por cento) de seu valor quantos forem os dependentes até o máximo de 5 (cinco) ".
41.	Ao utilizar a terminologia "Em caso de morte do segurado" (art. 3º da Lei 9.506/1997) ou "A pensão dos dependentes do segurado falecido no exercício do cargo" (art. 38 da Lei 7.087/1992) foi deixado claro que no momento do óbito o ex-parlamentar teria que estar na condição de segurado ativo da previdência dos congressistas, pois não havia qualquer previsão legal de pagar o benefício para um ex-segurado.
42.	Conforme foi justificado pelo Controle Interno, o ex-Deputado perdeu a condição de segurado do PSSC desde 31/1/2003, quando encerrou o término de seu mandato e parou de contribuir para a previdência.
43.	Assim, passados 10 anos e 7 meses desde o seu falecimento até a data de desligamento do PSSC, não haveria qualquer previsão legal para a concessão de pensão por morte para a sua dependente.
44.	Ademais, o art. 3º, § 2º, da Lei 9.506/1997 deixa explícito que "não é devida pensão ao dependente do segurado que tiver falecido posteriormente ao cancelamento de sua inscrição". 
45.	Diante do exposto, propõe-se considerar ilegal e negar o registro do ato de concessão de pensão instituído por PEDRO ALMEIDA VALADARES NETO em favor de Simone Chrystine Santana Valadares, na condição de viúva do ex-Deputado Federal, uma vez que o instituidor não estava, na data do óbito, na condição de segurado ativo do PSSC, segundo disposto no art. 3º, § 2º, da Lei 9.506/1997.
46.	Por fim, vale destacar que o aludido ato deu entrada neste Tribunal há menos de cinco anos, ficando dispensado promover oitiva da beneficiária, conforme previsto no Acórdão 587/2011-TCU-Plenário.
47.	Nada obstante, deve-se dispensar o ressarcimento das quantias indevidamente recebidas de boa-fé pela beneficiária, consoante o disposto no Enunciado nº 106 da Súmula de Jurisprudência do TCU.
48.	A despeito de esta Unidade Técnica propor a dispensa de os beneficiários de ambos os atos de ressarcir os valores indevidamente percebidos, entende-se que o mesmo entendimento não pode se aplicar em relação aos agentes públicos que autorizaram a concessão das pensões.
49.	Isso porque a Súmula TCU 249 somente autoriza a dispensa da reposição dos valores em casos onde houve erro escusável de interpretação da lei por parte do órgão/entidade.
50.	No âmbito do Acórdão 1120/2017-TCU-Plenário, cujo relator foi o Ministro Benjamin Zymler, estabeleceu-se que:
"Para que seja dispensada a reposição de importâncias indevidamente percebidas de boa-fé, o "erro escusável de interpretação da lei" a que se refere o enunciado da Súmula TCU 249 deverá ser analisado, necessariamente, à luz do princípio da legalidade estrita, ou seja, só não haverá a devolução dos valores percebidos indevidamente quando o texto legal comportar mais que uma interpretação razoável e o intérprete, no caso, a autoridade legalmente investida em função de direção, orientação e supervisão tiver adotado uma delas, não se admitindo analogias ou interpretações extensivas que extrapolem o sentido da norma".
51.	Como já foi dito acima, a concessão de ambas as pensões pela autoridade administrativa da Câmara dos Deputados contraria norma expressa prevista no art. 3º, § 2º, da Lei 9.506/1997, o que nos convence de que não se trata de erro escusável de interpretação de lei ou concessão sem previsão legal, mas permissão de pagamento de pensão em contrário ao que está expresso na lei que regra a previdência dos congressistas.
52.	Em razão disso, propõe-se a abertura de Tomadas de Contas Especial no âmbito deste Tribunal, com vistas a apurar os valores indevidos pagos aos pensionistas dos ex-parlamentares, assim como a identificação dos agentes públicos responsáveis pela concessão das pensões, objetivando o ressarcimento aos cofres públicos.
 CONCLUSÃO 
53.	A abrangência e a profundidade das verificações levadas a efeito fundamentam convicção de que:
	a)  o ato de pensão por morte instituído por EDUARDO HENRIQUE ACCIOLY CAMPOS em favor de Renata de Andrade Lima Campos, Pedro Henrique de Andrade Lima Campos, José Henrique de Andrade Lima Campos e Miguel de Andrade Lima Campos, respectivamente, viúva e filhos menores do ex-Deputado Federal, deve ser apreciado pela ilegalidade, uma vez que o instituidor não estava, na data do óbito, na condição de segurado do Plano de Seguridade Social dos Congressistas - PSSC que trata a Lei 9.506/1997;
	b) o ato de pensão por morte instituído por PEDRO ALMEIDA VALADARES NETO em favor de Simone Chrystine Santana Valadares, viúva do ex-Deputado Federal, deve ser apreciado pela ilegalidade, uma vez que o instituidor não estava, na data do óbito, na condição de segurado do Plano de Seguridade Social dos Congressistas - PSSC que trata a Lei 9.506/1997
54.	Além disso, propõe-se a abertura de Tomadas de Contas Especial no âmbito deste Tribunal, com vistas a apurar os valores indevidos pagos aos pensionistas dos ex-parlamentares, assim como a identificação dos agentes públicos responsáveis pela concessão das pensões, objetivando o ressarcimento aos cofres públicos.
PROPOSTA DE ENCAMINHAMENTO 
55.	Ante o exposto, com fundamento nos arts. 71, inciso III, da Constituição Federal, 1o, inciso V, e 39, inciso II, da Lei 8.443/1992 e 260, § 1o, do Regimento Interno do Tribunal de Contas da União, propõe-se:
a) considerar ilegais e negar os registros dos atos de pensão por morte constantes do presente processo.
b) dispensar os beneficiários do ressarcimento das quantias indevidamente recebidas de boa-fé, consoante o disposto no Enunciado nº 106 da Súmula de Jurisprudência do TCU;
c) a abertura de Tomadas de Contas Especial no âmbito deste Tribunal, com vistas a apurar os valores indevidos pagos aos pensionistas dos ex-parlamentares, assim como a identificação dos agentes públicos responsáveis pela concessão das pensões, objetivando o ressarcimento aos cofres públicos;
d) determinar à Câmara dos Deputados que:
d.1) abstenha de realizar pagamentos para os atos de pensão constantes do presente processo, no prazo de 15 (quinze) dias, contado a partir da ciência da decisão, sujeitando-se a autoridade administrativa omissa à responsabilidade solidária, nos termos do art. 262, caput, do Regimento Interno deste Tribunal;
d.2) comunique todos os interessados do teor desta decisão, alertando-os de que os efeitos suspensivos provenientes da interposição de eventuais recursos não os eximem da devolução dos valores percebidos indevidamente após a respectiva notificação, caso os recursos não sejam providos;
d.3) no prazo de trinta dias, contados da ciência da decisão, envie a este Tribunal documentos comprobatórios de que os interessados estiveram cientes do julgamento deste Tribunal."
		É o relatório.

não há

Procuradora-Geral Cristina Machado da Costa e Silva.

CÂMARA DOS DEPUTADOS. PENSÃO CIVIL. PLANO DE SEGURIDADE SOCIAL DOS CONGRESSISTAS. LEIS 7.087/1982 E 9.506/1997. PERDA DA CONDIÇÃO DE SEGURADO. ILEGALIDADE. NEGATIVA DE REGISTRO. SÚMULA 106.

PENSÃO CIVIL (PCIV)

Secretaria de Fiscalização de Pessoal (Sefip).

Trata-se da apreciação da legalidade do ato de concessão de pensão civil, instituídas por Pedro Almeida Valadares Neto, ex-detentor de cargo de Deputado Federal, submetido, para fins de registro, ao Tribunal, de acordo com o art. 71, inciso III, da Constituição Federal.
O ato foi enviado ao TCU em 22/02/2016.
O Controle Interno da Câmara dos Deputados manifestou-se pela ilegalidade da concessão da pensão, com base em infringências ao art. 34 da Lei 7.087/82, tendo em vista que o instituidor somente faria jus à pensão parlamentar se tivesse atingido, pelo menos, 50 anos de idade; e ao art. 27 da mesma lei, em razão de o instituidor ter perdido a condição de segurado do Plano de Seguridade Social dos Congressistas (PSSC) , por ter cessado as contribuições.
Ao analisar o ato de concessão de pensão civil, a Secretaria de Fiscalização de Pessoal (Sefip) esclareceu que o regime de previdência dos membros do Congresso Nacional foi disciplinado, originalmente, pela Lei 7.087/1982, que criou o Instituto de Previdência dos Congressistas (IPC) , seguida pela Lei 9.506/1997, que extinguiu o IPC, criou o PSSC, que passou a reger os segurados e os especiais critérios de aposentadoria aos que preenchessem os requisitos legais e pensão por morte aos dependentes dos segurados.
A Sefip aduz que o entendimento vigente no Supremo Tribunal Federal e no próprio Tribunal é de que o benefício de pensão por morte se regula pela lei vigente na data do óbito do instituidor. Dessa forma, no ato submetido à apreciação, as regras vigentes são as estabelecidas pela Lei 9.506/1997.
Entretanto, a Lei 9.506/1997 não revogou integralmente a Lei 7.087/1982, mas apenas as disposições em contrário, como expressamente estabelece, o que significa que as regras não conflitantes, dispostas na lei mais antiga, permaneceram inteiramente válidas e aplicáveis.
Desta forma, entende acertadamente a Sefip que a exigência de idade mínima de 50 anos só seria aplicável nas hipóteses de pensão por tempo de mandato, por tempo de contribuição e por tempo de serviço, haja vista que, nessas situações, o próprio segurado é que seria diretamente o beneficiário dos proventos, nos termos dos arts. 31 e 34 da Lei 7.087/1982, não prevalecendo no caso de morte, em que, se possível, concede-se a pensão aos dependentes.
Nesses termos, a primeira irregularidade dos atos de concessão de pensão civil, alegada pelo Controle Interno da Câmara dos Deputados, estaria afastada.
Já no que tange à segunda irregularidade, referente à perda da condição de segurado do PSSC, o art. 3º da Lei 9.506/1997 estabelece que os dependentes do segurado, em caso de sua morte, perceberão pensão correspondente ao valor dos proventos de aposentadoria que o segurado recebia ou teria direito a receber.
O art. 38 da Lei 7.087/1982, por seu turno, dispõe que a pensão do segurado falecido no exercício do cargo, relevada a carência de idade, será paga na base de 50% do valor que teria direito o falecido e, no caso de falecimento de segurado pensionista, a pensão corresponderá à metade da que ele vinha percebendo, acrescida de tantas parcelas de 10% de seu valor quantos forem os seus dependentes, até o limite máximo de cinco, hipótese em que perfaz o benefício o total de 100%.
Ao utilizarem a terminologia segurado, conclui a Sefip, os dois diplomas legais deixaram explicito que, no momento do óbito, o instituidor deveria, obrigatoriamente, estar na condição de segurado da previdência dos congressistas, porque não havia previsão legal de pagamento de benefícios a ex-segurado. 
No caso de Pedro Almeida Valadares Neto, seu desligamento da condição de segurado do PSSC ocorreu em 31/01/2003, quando encerrou o seu mandato e parou de fazer as contribuições. Seu falecimento ocorreu em 2014, mais de onze anos após a perda do vínculo com o Plano. O parlamentar deixou, pois, de contribuir para o PSSC muito antes do óbito e, por tal, teve a inscrição efetivamente cancelada.
A Sefip assevera que o art. 3º, § 2º, da Lei 9.506/1997 deixa explícito que "não é devida pensão ao dependente do segurado que tiver falecido posteriormente ao cancelamento de sua inscrição."
Nesses termos, propõe a Sefip, acompanhando as conclusões do Controle Interno da Câmara dos Deputados, nos termos da tradicional jurisprudência do Tribunal, seja o ato julgado ilegal e os beneficiários dispensados do ressarcimento das quantias indevidamente recebidas de boa-fé, conforme dispõe o Enunciado 106 da Súmula de Jurisprudência do Tribunal. 
Propõe, também, a instauração de tomada de contas especial, com vistas a apurar a totalidade dos valores indevidos, pagos aos pensionistas, e identificar os agentes públicos responsáveis pela irregular concessão da pensão.
O MPTCU endossou a proposta elaborada pela Sefip.
						II
Concordo com a análise e a proposta de encaminhamento da Sefip, as quais incorporo às minhas razões de decidir, no que não diferirem das considerações que ora faço.
A previdência dos congressistas foi inicialmente instituída pela Lei 7.087/1982, que criou o Instituto de Previdência dos Congressistas (IPC) . Posteriormente reformulada, com a edição da Lei 9.056/1997, extinguiu-se o IPC e instituiu-se o Plano de Seguridade Social dos Congressistas (PSSC) , ora vigente. O Plano apresenta como característica perene, presente em ambas as leis, a nova e a antiga, a necessidade do continuado recolhimento das contribuições previdenciárias, como fator condicionante e determinante do enquadramento e permanência do titular do plano na qualidade de segurado do PSSC.
A Lei 7.087/1982, ao criar o IPC, observou o princípio do caráter contributivo e critérios para a preservação do seu equilíbrio financeiro e atuarial. Com esse desiderato, previu, em seu art. 20, que as suas receitas seriam derivadas, dentre outras, de contribuições dos segurados, descontadas mensalmente em folha de pagamento, e de contribuição do Senado Federal e da Câmara dos Deputados correspondente a 20% dos subsídios fixo e variável das diárias pagas aos congressistas:
"Art. 20 - A receita do IPC constituir-se-á das seguintes contribuições e rendas:
I - contribuição dos segurados, descontada mensalmente em folha, correspondente a:
a) 10% (dez por cento) dos subsídios (partes fixa e variável) e das diárias pagas aos Congressistas;  (Redação dada pela Lei nº 7.266, de 1984) 
b) 10% (dez por cento) do vencimento efetivo ou salário básico dos servidores;
II - contribuição do Senado Federal e da Câmara dos Deputados correspondente a 20% (vinte por cento) dos subsídios fixo e variável e das diárias pagas aos Congressistas;  (Redação dada pela Lei nº 7.586, de 1987) 
III - contribuição, dos órgãos aos quais pertençam os segurados facultativos correspondente a 20% (vinte por cento) dos vencimentos efetivos e salários básicos pagos em cada mês aos mesmos; (...) " (grifei) 
Os arts. 21 e 22 da Lei 7.087/1982 definiram, expressamente, que os segurados do IPC se dividiam em duas categorias, os segurados obrigatórios e os segurados facultativos. A primeira categoria era formada pelos congressistas e, quando em exercício, pelos suplentes de deputado e de senador; a segunda categoria, pelos servidores integrantes do quadro de filiados do IPC e dos servidores do Senado Federal e da Câmara dos Deputados que viessem a se filiar ao IPC.
A leitura em conjunto dos arts. 20, 21 e 22 da Lei 7.087/1982 demonstra, no que se refere à categoria dos segurados obrigatórios, que o financiamento e a capitalização do IPC eram sempre extraídos a partir das contribuições dos parlamentares em atividade e, ainda, que a formação dessa categoria pressupunha o exercício da atividade parlamentar. 
O art. 24 da Lei 7.087/1982 permitia, entretanto, ao segurado obrigatório que, ao término do mandato, não houvesse completado o período de carência de oito anos, ou idade de 50 anos, nos termos dos art. 23 e 34, respectivamente, pudesse continuar a contribuir mensalmente com as partes correspondentes ao segurado e ao órgão, a fim de poder fazer jus a pensão. 
Por sua vez, o parágrafo único do art. 24 concedia, ainda, o prazo de 6 meses para habilitação à continuidade da contribuição, em caráter improrrogável, a contar do dia imediato ao fim do mandato ou exercício de mandato do dia do desligamento.
Nota-se, mais uma vez, a presença do fator condicionante, primordial, consistente no recolhimento de contribuição, somado ao período de carência e à idade mínima, para possibilitar o enquadramento e a permanência na qualidade de segurado.
O art. 25 da Lei 7.087/1982 previu que o segurado que desistisse de pagar o restante da carência, ou que tivesse cancelada sua inscrição, não teria direito à restituição das contribuições já realizadas, mas permitiu que ele pudesse se reinscrever no IPC. Entretanto, estipulou que a qualidade de segurado seria perdida, caso as contribuições deixassem de ser pagas durante seis meses.  
Aos deputados federais e senadores também era permitida a averbação de até um mandato estadual ou municipal, para efeito de cálculo de pensão dos segurados obrigatórios e, também nessa hipótese, exigia os recolhimentos das contribuições correspondentes aos anos averbados, nos termos do art. 27 da Lei 7.087/1982.
Os benefícios previdenciários conferidos aos congressistas pelo art. 31 da Lei 7.087/1982 são estes: (i) pensão por tempo de mandato, (ii) pensão por tempo de contribuição, (iii) por tempo de serviço, (iv) pensão por invalidez, (v) pensão por morte, (vi) auxílio-doença e (vii) auxílio funeral.
O art. 23 da Lei 7.087/1982 definiu em 8 anos de contribuição o período de carência mínimo para a concessão de qualquer pensão.
Os art. 34 e 35 da Lei 7.087/1982, por seu turno, definiram idade mínima de 50 anos para fazer jus a pensão e seu pagamento seria proporcional aos anos de mandato:
"Art. 34 - O segurado só fará jus à pensão, salvo o disposto no art. 37 desta Lei, depois de pagas as contribuições relativas ao período de carência, exigida, ainda, dos segurados obrigatórios ou facultativos filiados após a data da entrada em vigor desta Lei idade, mínima de 50 (cinqüenta) anos.
Art. 35 - Ressalvado o disposto no parágrafo único do art. 37 desta Lei, a pensão devida aos segurados obrigatórios será proporcional aos anos de mandato ou exercício de mandato federal somados ao tempo de mandato estadual ou municipal que for averbado nos termos do art. 27 desta Lei." (grifei) 
A pensão a dependentes é regulamentada pelo art. 38 da Lei 7.087/1982:
"Art. 38 - A pensão dos dependentes do segurado falecido no exercício do cargo, relevada a carência, será paga na base de 50% (cinqüenta por cento) do valor a que teria direito o extinto nos termos dos arts. 35 e 36 desta Lei. No caso de falecimento de segurado pensionista, a pensão corresponderá à metade da que ele vinha percebendo, acrescida de tantas parcelas de 10% (dez por cento) de seu valor quantos forem os dependentes até o máximo de 5 (cinco) ." (grifei) 
Sob a égide do art. 201 da Constituição Federal de 1988, a Lei 9.506/1997, que estabeleceu o PSSC, também observou o princípio do caráter contributivo e adotou critérios para a preservação do equilíbrio financeiro e atuarial, além de estabelecer regras de transição, para a extinção do IPC e formação do novo plano.
A nova lei, em seu art. 1º, decretou a extinção do IPC e previu que a União, por meio do Senado e da Câmara dos Deputados, assumisse, mediante recursos orçamentários próprios, a concessão e a manutenção de todos os benefícios, preservados os direitos adquiridos, em relação às pensões concedidas, bem como às pensões a conceder, no regime da Lei 7.087/1992.
O § 2º do art. 1º da Lei 9.506/1997 permitiu a adesão voluntária ao PSSC aos segurados obrigatórios do IPC àquela data.
O art. 13 da Lei 9.506/1997 também previu que o congressista não vinculado ao PSSC, ou a outro regime de previdência, participará, obrigatoriamente, do regime geral de previdência social, a que se refere a Lei 8.213/1991.
Assim, no momento da edição da Lei 9.506/1997, os congressistas poderiam se enquadrar em três regimes previdenciários. 
O primeiro teria por base o art. 1º da Lei 9.506/1997, caso em que a Câmara dos Deputados e o Senado assumiriam, mediante recursos orçamentários próprios, a concessão e manutenção de benefícios, preservando os direitos adquiridos em relação às pensões concedidas e às a conceder, no regime de diversas leis, dentre elas a Lei 7.087/1982.
O segundo referia-se ao PSSC, disciplinado pela própria Lei 9.506/1997.
O terceiro era o regime geral de previdência social, nos termos da Lei 8.213/1991.    
O art. 2º da Lei 9.506/1997 dispôs sobre a aposentadoria que o senador e o deputado federal têm direito, após a inscrição no PSSC, de aposentadoria nos seguintes termos:
"I - com proventos correspondentes à totalidade do valor obtido na forma do § 1º:
a) por invalidez permanente, quando esta ocorrer durante o exercício do mandato e decorrer de acidente, moléstia profissional ou doença grave, contagiosa ou incurável, especificadas em lei;
b) aos trinta e cinco anos de exercício de mandato e sessenta anos de idade;
II - com proventos proporcionais, observado o disposto no § 2º, ao valor obtido na forma do § 1º:
a) por invalidez permanente, nos casos não previstos na alínea a do inciso anterior, não podendo os proventos ser inferiores a vinte e seis por cento da remuneração fixada para os membros do Congresso Nacional;
b) aos trinta e cinco anos de contribuição e sessenta anos de idade.
§ 1º O valor dos proventos das aposentadorias previstas nos incisos I e II do caput será calculado tomando por base percentual da remuneração fixada para os membros do Congresso Nacional, idêntico ao adotado para cálculo dos benefícios dos servidores públicos civis federais de mesma remuneração.
§ 2º O valor da aposentadoria prevista no inciso II do caput corresponderá a um trinta e cinco avos, por ano de exercício de mandato, do valor obtido na forma do § 1º."
O art. 3º, § 2º, da Lei 9.506/1997 explicita, ainda, que somente serão percebidas pensões por dependentes de participantes do PSSC cujas inscrições não tenham sido canceladas anteriormente a seus óbitos. Eis os termos da lei:
"Art. 3º Em caso de morte do segurado, seus dependentes perceberão pensão correspondente ao valor dos proventos de aposentadoria que o segurado recebia ou a que teria direito. (...) 
§ 2º Não é devida pensão ao dependente do segurado que tiver falecido posteriormente ao cancelamento de sua inscrição." (grifei) 
A nova lei definiu como tempo de exercício de mandato o tempo de contribuição ao PSSC e ao IPC; e tempo de contribuição, como aquele reconhecido pelos sistemas de previdência social do serviço público, civil ou militar, e da atividade privada, rural e urbana e restringiu, para a concessão dos benefícios do PSSC, os períodos de tempo de contribuição excedentes a trinta e cinco anos, bem como os concomitantes, ou já considerados para a concessão de outro benefício, em qualquer regime de previdência social (art. 4º ) .
Observa-se, nas disposições da Lei 9.506/1997, a presença do mesmo fator condicionante ao enquadramento e permanência na qualidade de segurado, já requerido pela Lei 7.087/1982, a necessidade de recolhimento continuado de contribuições. Esta, aliás, a condição absolutamente necessária, para que proventos de aposentadoria, ou pensões a dependentes, possam ser concedidos.
É que a qualidade de segurado está atrelada ao exercício do mandato eletivo de deputado federal ou senador. Essa condicionante está mesmo explicitada no art. 7º da Lei 9.506/1997, a apontar que, ao término do mandato, a condição de segurado é perdida:
"Art. 7º O ex-segurado poderá reinscrever-se, quando titular de novo mandato, bem como, ao completar os requisitos exigidos para aposentadoria, optar entre o plano instituído por esta Lei e o regime de previdência social a que estiver vinculado.
Parágrafo único. O segurado aposentado na forma desta Lei terá revisto o valor da aposentadoria ao término do exercício de novo mandato, observado o disposto no § 2º do art. 4º." (grifei) 
A inscrição é que determina a qualidade jurídica de segurado. Quando se interrompe o mandato, seja por que motivo for, cessa a condição de segurado, independentemente das contribuições feitas ao PSSC, sendo facultado ao ex-segurado reinscrever-se no Plano, quando, novamente, investido em novo mandato, ou ao completar todos os requisitos para aposentadoria, para, neste último caso, optar entre o PSSC e o regime previdenciário a que estiver vinculado no momento da aposentadoria.
No que se refere à pensão trata nestes autos, verifica-se, em consulta à página da Câmara dos Deputados na Internet que Pedro Almeida Valadares Neto exerceu mandatos como deputado federal nos seguintes períodos: 1º/2/1991 a 31/1/1995, 19/7/1995 a 31/1/1999, 1º/2/1999 a 31/1/2003 e 15/7/2008 a 31/1/2011.
Não há, nos autos, evidências de que ele tenha renunciado à devolução das contribuições feitas ao IPC. Mesmo que tenha renunciado, o seu tempo de contribuição ao IPC até a liquidação do instituto é de menos de 8 anos e não há registro de que ele tenha averbado tempo de mandato ou exercido mandato estadual ou municipal, passível de averbação para fins de cumprimento da carência estipulada pela lei. Portanto, ele não cumpriu os requisitos para assegurar o direito ao benefício do IPC (art. 1º, § 6º, II, Lei 9.506/1997) .
Dessa forma, a hipótese que abrigou Pedro Almeida Valadares Neto é a do art. 1º, § 6º, III, da Lei 9.506/1997:
"III - aquele que, ao término do exercício do atual mandato, não tiver cumprido o período de carência correspondente a oito anos de contribuição, e, naquela data, tornar-se segurado do Plano instituído por esta Lei, poderá averbar seu tempo de contribuição à razão de um trinta avos do valor da aposentadoria integral por ano de contribuição;"
Nesse caso, em que não houve o ressarcimento das contribuições, o período de contribuição ao IPC poderia ser averbado para fins de obtenção do benefício junto ao PSSC. Entretanto, considerando que o falecimento do instituidor ocorreu fora do exercício do cargo, ou seja, após o cancelamento de sua inscrição no PSSC, a dependente também não faz jus ao benefício desse sistema, ante a vedação contida no art. 3º, § 2º, da Lei 9.506/1997.
Nessa linha, o Tribunal já deliberou sobre a necessidade de manutenção de vínculo atual e efetivo com o regime previdenciário, via contribuição continuada, como condição para fazer jus a benefícios de aposentadoria e pensão, no âmbito do Acórdão 263/2019-TCU-Plenário, quando da apreciação da aposentadoria de ex-parlamentar.  
Portanto, julgo o ato sob apreciação ilegal e nego-lhe o registro.
						III
Outrossim, considerando as complexidades da matéria tratada e da interpretação dos dispositivos legais que regulam o regime previdenciário dos congressistas, deixo de acompanhar a proposta da unidade técnica de instauração de tomada de contas especial para apuração de dano pela concessão indevida das pensões.
Feitas essas considerações, voto por que o Tribunal de Contas da União aprove o acórdão que ora submeto à apreciação deste colegiado.  
TCU, Sala das Sessões Ministro Luciano Brandão Alves de Souza, em 7 de julho de 2020.
WALTON ALENCAR RODRIGUES 
Relator